【裁判字號】    98,聲判,80
【裁判日期】    981207
【裁判案由】    聲請交付審判
【裁判全文】
臺灣板橋地方法院刑事裁定              98年度聲判字第80號
聲  請  人
即告 訴 人  甲○○
代  理  人  林東乾律師
被      告  乙○○
上列聲請人因告訴被告涉嫌傷害案件，不服臺灣高等法院檢察署
中華民國98年10月6 日98年度上聲議字第6293號駁回再議之處分
（原不起訴處分案號：臺灣板橋地方法院檢察署98年度偵字第21
020號），聲請交付審判，本院裁定如下：
    主  文
聲請駁回。
    理  由
一、按告訴人不服上級法院檢察署檢察長或檢察總長認再議為無
    理由而駁回之處分者，得於接受處分書後10日內委任律師提
    出理由狀，向該管第一審法院聲請交付審判。法院認為交付
    審判之聲請不合法或無理由者，應駁回之。刑事訴訟法第25
    8 條之1 、第258 條之3 第2 項前段分別定有明文。依上開
    條文立法意旨，既係對於檢察官不起訴或緩起訴裁量權制衡
    之一種外部監督機制，法院僅就檢察官所為不起訴或緩起訴
    之處分是否正確加以審查，以防止檢察機關濫權，依此立法
    精神，法院就聲請交付審判案件之審查，所謂「得為必要之
    調查」，其調查證據之範圍，自應以偵查中曾顯現之證據為
    限，不可就告訴人新提出之證據再為調查，亦不可蒐集偵查
    卷外之證據，則法院就聲請交付審判案件之審查，所謂「得
    為必要之調查」，其調查證據之範圍，自更應以偵查中曾顯
    現之證據為限，否則將與刑事訴訟法第260 條之再行起訴規
    定混淆不清（參照臺灣高等法院91年4 月25日第一次刑事庭
    庭長法律問題研究會議決議意旨），合先敘明。
二、本件聲請人即告訴人甲○○以被告乙○○涉犯傷害罪，向臺
    灣板橋地方法院檢察署檢察官提出告訴，經該檢察署檢察官
    於民國98年8 月6 日以98年度偵字第21020 號為不起訴處分
    後，聲請人不服，聲請再議，經臺灣高等法院檢察署檢察長
    於98年10月6 日以98年度上聲議字第6293號為駁回再議之處
    分，並於98年10月13日合法送達該處分書予聲請人等情，業
    經本院調借該案相關偵查卷宗核閱屬實，並有臺灣高等法院
    檢察署送達證書2 紙附卷可稽，聲請人於同年10月19日委任
    律師向本院提出本件交付審判之聲請，有本件聲請狀首頁之
    收狀戳及狀附之委任狀1 紙在卷可按，核與前開聲請交付審
    判程序規定相合，合先敘明。
三、聲請交付審判意旨略以：刑法第23條之正當防衛須以防衛人
    係出於防衛自己或他人權利之意思而為，而被告業已於偵查
    中供承：聲請人身上的傷勢可能係因伊在掙扎中所造成等語
    明確，足認被告於為傷害行為當時，主觀上並無正當防衛之
    意思；又本案雖係起因於聲請人先拉住被告之手腕致被告摔
    倒在地，然聲請人嗣並無更進一步之傷害或攻擊被告之行為
    ，是依常理判斷，被告並無需以傷害聲請人之方式為正當防
    衛；且聲請人所受之傷害為「挫擦傷，臉部，左外耳及右肩
    」，受傷部位較被告多且重，顯非被告所辯係「其在掙扎中
    」所造成，而係被告基於傷害之犯意對聲請人所為之傷害行
    為。退步言之，縱令被告之行為成立正當防衛，有無防衛過
    當，亦應加以詳查，以符法制云云。
四、按犯罪事實應依證據認定之，無證據不得認定犯罪事實，刑
    事訴訟法第154 條第2 項定有明文。次按告訴人之告訴，係
    以使被告受刑事訴追為目的，是其陳述是否與事實相符，仍
    應調查其他證據以資審認，最高法院52年臺上字第1300號判
    例意旨參照。而認定犯罪事實應憑積極證據，倘積極證據不
    足以為不利於被告事實之認定時，即應為有利被告之認定，
    更不必有何有利之證據，最高法院30年上字第816 號判例可
    資參照。又對於現在不法之侵害，而出於防衛自己或他人權
    利之行為，不罰，刑法第23條定有明文。刑法上之防衛行為
    ，祇以基於排除現在不法之侵害而不超越必要之程度為已足
    ，不以出於不得已之行為為條件（最高法院52年台上字第13
    00號、30年上字第816 號、26年渝上字第1520號著有判例可
    資參照) 。
五、經查：原不起訴處分書及再議駁回處分書就如何認定被告並
    無聲請人所指傷害之理由，均已論述甚詳。聲請意旨雖以前
    詞指陳原不起訴處分書及再議駁回處分書認被告無涉犯傷害
    犯行容有誤解，有應調查之證據而未調查云云。訊據被告堅
    詞否認有何傷害之犯行，並於偵查中供稱：係因聲請人先拉
    住伊之頭髮，伊轉過頭撥開聲請人的手並往店內跑，聲請人
    即抓住伊的一隻手手腕，並將伊往地上摔，致伊全身都有撞
    到地板，期間伊有站起來，聲請人又持續摔伊3 、4 次，聲
    請人身上的傷可能是因為伊在掙扎中造成的；當天係聲請人
    先打伊，伊僅係自衛而已等語。經查：
(一)、聲請人與被告前係同事關係，聲請人於98年2 月14日晚間10
    時許以電話邀約被告至臺北縣板橋市○○路○ 段225 號前，
    雙方見面後因故發生爭執，被告欲離去現場之際，突遭聲請
    人徒手拉住其手腕，致其倒地受傷之事實，業據被告於臺灣
    板橋地方法院檢察署98年度偵字第15231 號聲請人涉嫌傷害
    案件之警詢及偵查程序中，以被害人身份指訴綦詳( 見該案
    偵查卷宗第9 至11頁、第42頁至44頁) ，並有被告所提出之
    臺北縣立醫院北縣醫診字第981106號( 甲種) 驗傷診斷書乙
    份附卷可憑( 同上卷第11頁背面) 。參以聲請人亦於該案警
    詢中自承：「因下午的電話有一些口角衝突，她就對我破口
    大罵，約罵了5 分鐘左右，罵完她轉頭就走，我非常生氣，
    我將手搭在她的肩膀，因為她留長頭髮，不小心拉到她的頭
    髮，可能是她的頭髮被拉到覺得痛，就尖叫並推了我一把，
    就對我說你為什麼要拉我頭髮，我反問她為什麼要推我，她
    執意要走，我就拉住她的手，她就跌倒了，我看到她跌倒是
    想拉她起來，我就被她的腳絆倒，她認為我是故意要推倒她
    ，就在地上發生扭打」等語( 同上卷第7 頁) ；復於偵查中
    供稱：「當天是她辱罵我，她罵完我，掉頭就要走，我要拉
    住她，雙方有發生拉扯，可能是拉扯造成她的傷害」等語明
    確( 同上卷第35頁) ，是本案乃係起因於聲請人欲阻止被告
    離去現場，而徒手拉住被告之手腕致其倒地受傷先堪予認定
    。
(二)、而觀以被告斯時所受之傷勢為「右手腕腫痛、左手肘血腫及
    擦傷、右足踝血腫及擦傷」，有上開診斷證明書在卷可憑(
    同上卷第11頁背面) ，足認被告為聲請人徒手拉住手腕致其
    倒地所受之傷勢非輕。而聲請人於當日所受之傷勢則為「挫
    擦傷，臉部，左外耳及右肩」，固有聲請人於偵查中所提出
    之中國醫藥大學附設醫院臺北分院診斷證明書乙紙在卷足佐
    ( 見臺灣板橋地方法院檢察署98年度他字第3860號卷第2 頁
    ) ，惟酌以聲請人在被告倒地後，亦因被被告的腳絆到而倒
    地乙情，業經聲請人所自承在卷( 見臺灣板橋地方法院檢察
    署98年度偵字第15231 號第35頁) ，則聲請人所受上開傷勢
    究係單純因其被絆倒在地而受傷，究或出於被告之攻擊行為
    ，已非無疑。
(三)、再參以被告與聲請人發生爭執之場所係在臺北縣板橋市○○
    路○ 段225 號前之公開場所，被告為一女性，於欲離去現場
    突遭聲請人強行拉住手腕阻其離開，並因此使其倒地受傷，
    此際，以理智第三者之客觀立場而言，被告於倒地情形下，
    揮舞雙手以奮力自地上爬地、並掙脫聲請人之束縛，應屬合
    理之舉，是縱其於過程中因此造成聲請人受傷，被告主觀上
    是否有傷害聲請人身體之傷害故意，亦容有可疑。
(四)、況縱認被告於斯時確存有傷害聲請人身體之故意而徒手攻擊
    聲請人，並因此造成聲請人受傷之客觀結果，惟被告以揮舞
    雙手之方式奮力自地上爬起、而求掙脫聲請人之束縛，選擇
    如此之手段，應可認係同等有效中最小損害之防衛手段，並
    無何權利濫用或防衛過當情事。被告之行為固然造成聲請人
    受有挫擦傷，臉部，左外耳及右肩等傷害，然衡諸聲請人所
    受之傷勢，均屬被告消極抵拒行為所造成，且輕於被告所受
    之傷害，足認被告上開行為應出於防衛之意思。且被告亦於
    偵查中陳稱：「聲請人身上的傷可能是因為伊在掙扎中造成
    的；當天係聲請人先打伊，伊僅係自衛而已」等語( 見臺灣
    板橋地方法院檢察署98年度他字第3860號卷第8 頁) ，堪認
    為被告辯稱上開所為，係為排除被告不法侵害其人身法益之
    正當防衛行為，尚非無據，依刑法第23條前段之規定，其行
    為不罰。聲請意旨率然斷章取義，僅截取前段「聲請人身上
    的傷可能是因為伊在掙扎中造成的」一語，而謂被告當時不
    可能係出於防衛之意思云云，自有未洽。
六、綜上所述，揆諸前揭法條、判例、判決意旨及說明，聲請人
    即告訴人於偵查中所提出之論據，既均不足為被告確實涉有
    傷害之證明，檢察官於偵查中復查無被告確實涉有聲請人所
    指傷害犯行之積極證據，則原偵查、再議機關依偵查所得證
    據，認並無證據證明被告有傷害罪嫌，乃以被告犯罪嫌疑不
    足為由，先後為不起訴處分及再議駁回處分，核無違法。故
    聲請意旨徒執前詞，認被告涉有前揭犯行，指摘原處分及再
    議處分為不當，聲請交付審判，為無理由，應予駁回。
七、依刑事訴訟法第258 條之3 第2 項前段之規定，裁定如主文
    。
中    華    民    國    98    年    12     月    7    日
                  刑事第十四庭審判長法  官  林淑婷
                                    法  官  饒金鳳
                                    法  官  陳昭筠
以上正本證明與原本無異。
不得抗告。
                                    書記官  黃文儀
中    華    民    國    98    年    12    月    8     日


司法院資訊處製作；財團法人民間司法改革基金會備份。
